最高法院刑事判決　　　　　　　　　　　　　　　九十三年度台上字第一六七一號
　　上　訴　人　乙○○
　　選任辯護人　黃奉彬律師
　　上　訴　人　丙○○原名黃.
　　選任辯護人　侯重信律師
　　上　訴　人　丁○○
　　　　　　　　甲○○原名林.
右上訴人等因違反公司法案件，不服台灣高等法院高雄分院中華民國九十二年十一月
七日第二審判決（九十二年度上訴字第六六二號，起訴案號：台灣高雄地方法院檢察
署八十八年度偵字第一三五五一、二五一八０號），提起上訴，本院判決如左：
    主  文
原判決關於乙○○、丙○○、丁○○、甲○○部分均撤銷，發回台灣高等法院高雄分
院。
    理  由
本件原判決認定上訴人乙○○係高雄市三民區○○○路二七一號二樓「振宇記帳事務
所」之負責人，與上訴人丙○○（原名黃秀貞）及上訴人丁○○姊妹基於共同概括之
犯意聯絡，由丙○○、丁○○共同集資，以乙○○、丙○○名義在彰化商業銀行（下
稱彰銀）北高雄分行開設九八九六─四、一九四四二─五號帳戶，由乙○○以該二帳
戶資金作為辦理公司設立或增資登記所需之繳納股款證明。乙○○、丙○○、丁○○
自民國八十二年五月二十日起至八十三年十月二十日止，均明知原判決附表所示各公
司負責人即上訴人甲○○（原名林麟盛）及朱溥霖、柯陳秀絨、段春華、謝結隆、嚴
世華、陳碧珠、楊坤永、范姜文亮等四百零三人（起訴書誤載為四百零二人），於辦
理該公司設立或增資登記時，對於公司應收之股款，並未由股東實際繳納，竟分別與
該附表所示各公司負責人及辦理公司登記業者之不詳姓名成年人，基於共同之犯意聯
絡，由各公司負責人分別透過辦理公司登記業者，經由乙○○提供該二帳戶內之資金
，轉入欲辦理登記之公司或公司籌備處帳戶內，憑以取得銀行出具之存款證明後，交
給該辦理公司登記業者，持向主管機關高雄市政府建設局或台灣省政府建設廳申辦原
判決附表所示「四百零二人」所經營公司之設立或增資登記，該款則全數提領轉回乙
○○及丙○○之帳戶內，或轉入其他公司或公司籌備處之帳戶，以此方式繼續循環提
供資金。嗣經彰銀稽核查核業務時發現，向經濟部檢舉，由經濟部函請法務部調查局
（下稱調查局）查辦等情。因而撤銷第一審關於上訴人等四人部分之科刑判決，改判
仍均論處乙○○、丙○○、丁○○共同連續公司之負責人，公司應收之股款，股東並
未實際繳納，而以申請文件表明收足罪刑，暨論處甲○○共同公司之負責人，公司應
收之股款，股東並未實際繳納，而以申請文件表明收足罪刑。固非無見。
惟按審理事實之法院，對於被告有利及不利之證據，應一律注意，詳為調查，並綜合
全案證據資料，本於經驗法則定其取捨，將取捨證據及得心證之理由於判決內詳為說
明。如事實尚非明確，對於與被告利益有重大關係之事項，有應調查之證據未予調查
，即予判決者，即有應於審判期日調查之證據未予調查之違法。經查：(一)、原判決認
定甲○○負責之盛頤實業有限公司（下稱盛頤公司）於八十二年八月九日持向高雄市
政府建設局申請設立登記之新台幣（下同）三百萬元乃乙○○等三人自前揭彰銀北高
雄分行帳戶款項轉入盛頤公司（籌備處）帳戶之金錢（原判決第四十七頁），係以乙
○○等三人在調查局之供述及經濟部八十七年十二月三十日經（八七）商字第八七二
三一一七三號函所附彰銀專案查核報告、檢查工作底稿、各該公司登記時之資金往來
明細表款證暨各該公司設立登記事項卡為其論據。惟彰銀專案查核報告及檢查工作底
稿記載盛頤公司籌備處帳號為「０一｜二一三九五｜七─００」，此三百萬元存款來
源係「０一｜二一三三二｜四」，去向為「０一｜二一七四一｜九、０一｜二一七三
九｜三、０一｜二一七三七｜五」（調查局高雄市處三二Ａ２證據卷第二十九、七十
頁），與原判決事實欄所載乙○○、丙○○二人前揭彰銀北高雄分行帳戶號碼不同。
乙○○等三人僅泛稱提供資金予各公司取得存款證明或祇借款予乙○○等，既未具體
供述存入盛頤公司籌備處帳戶內，且甲○○始終否認有由乙○○等人或代辦登記業者
代作存款證明之犯罪情事，辯稱盛頤公司於八十二年五月底成立籌備處，並募足股款
，存入其個人在中國農民銀行三民分行（下稱農銀三民分行）第六三三─０一｜八一
一七八｜八號乙存帳戶內，作為資金運轉之用，並開設甲存帳戶以開立支票營運，至
同年七月二十日，依公司法規定，於同行開設盛頤公司籌備處第六三三｜０二｜三０
二六三｜四號帳戶，同年七月二十日、七月二十一日由其前揭個人帳戶轉存二百萬元
及一百萬元至盛頤公司籌備處帳戶內，作為申請公司登記之用，並提出該銀行第六三
三｜０二｜三０二六三｜四號帳戶之帳卡為證（原審第一卷第二十九至三十二頁、第
二卷第五十七、一０一至一０九頁），於上訴本院時，又提出同銀行第六三三｜０一
｜八一一七八｜八號帳卡影印本一件為佐。而證人許劍雄證稱盛頤公司實際負責人係
其子許德發，有交四百餘萬元資金等語（原審第五卷九十二年十月二十四日審判筆錄
第十四、十五頁）。則彰銀專案查核報告及檢查工作底稿上所載盛頤公司設立登記之
存款來源與去向，係依據何資料作成？盛頤公司究竟提出何存款證明以申請公司設立
登記？該款來源為何？即屬欠明。盛頤公司部分之實情如何？攸關上訴人等四人此部
分犯罪是否成立暨乙○○等三人犯罪次數與共犯人數等法律適用，即有調查之必要性
。原審未予究明，逕認甲○○提出之農民銀行存摺及對帳單影本，戶名不明，不能為
其有利之認定，遽行判決，已有應於審判期日調查之證據未予調查之違法。(二)、原判
決事實欄先認乙○○等三人與原判決附表所示「甲○○等四百零三人（起訴書誤載為
四百零二人）」及辦理公司登記業者之不詳姓名成年人，基於共同之犯意聯絡，共犯
本件之罪（原判決第七頁第七行）；又謂乙○○等三人以此方式辦理甲○○等「四百
零二人」所經營公司之設立或增資登記（原判決第七頁第十八行），已有不符，且原
判決附表共計祇列四百零二家公司，理由欄復引用該附表為其論據，前後之記載及說
明顯不相一致，有判決理由矛盾之違法。(三)、原判決採信證人鄭淯盛之證言，認鄭淯
盛為源泉碎石有限公司（原判決第五十二頁）實際負責人，因而諭知登記負責人孫凡
茵無罪。惟據鄭淯盛證稱該公司資金夠，存款證明係伊等提供給會計師辦理等語（原
審第五卷第二０二頁）。倘若無訛，即屬有利於乙○○等三人之證據，原審未調查該
公司取得存款證明之資金是否乙○○等三人代為籌措，又未說明不予採納鄭淯盛證言
之理由，亦有判決理由不備及調查職責未盡之違法。(四)、原判決附表所示之各公司負
責人，皆供稱不認識丙○○及丁○○，原判決亦認丙○○及丁○○祇提供資金給乙○
○，由乙○○負責辦理存款證明給不詳之辦理公司登記業者，如屬無誤，則丙○○及
丁○○究如何與原判決附表所示之各公司負責人有共同之犯意聯絡？其單純提供資金
之行為，是否公司法第九條第三項之犯罪構成要件行為？原判決認彼二人與乙○○及
其附表所示各公司負責人間均有犯意聯絡及行為分擔，為共同正犯，但未說明其所憑
之論據與理由，亦屬理由欠備。以上，或係上訴意旨所指摘，或為本院得依職權調查
之事項，應認原判決關於上訴人等四人部分有撤銷發回更審之原因。原判決關於乙○
○等三人不另諭知無罪部分，基於審判不可分原則，應併予發回。
據上論結，應依刑事訴訟法第三百九十七條、第四百零一條，判決如主文。
中　　　華　　　民　　　國　　九十三　　年　　　四　　　月　　　一　　　日
                              最高法院刑事第十一庭
                                  審判長法官  張　淳　淙
                                        法官  謝　俊　雄
                                        法官  蘇　振　堂
                                        法官  張　春　福
                                        法官  呂　丹　玉
      右正本證明與原本無異
                                              書  記  官
中　　　華　　　民　　　國　　九十三　　年　　　四　　　月　　　九　　　日
                                                                        Ｖ
